【裁判字號】    99,簡上,894
【裁判日期】    991026
【裁判案由】    重利
【裁判全文】
臺灣板橋地方法院刑事判決             99年度簡上字第894號
上  訴  人
即  被  告  乙○○
上列上訴人即被告因重利案件，不服本院民國99年7 月14日99年
度簡字第5979號第一審判決（聲請簡易判決處刑案號：99年度偵
字第16190 號），提起上訴，本院管轄之第二審合議庭判決如下
：
    主  文
上訴駁回。
    事實及理由
一、本案經本院審理結果，認第一審以上訴人即被告乙○○所為
    係犯刑法第344 條之重利罪，判處拘役70日，如易科罰金，
    以新臺幣（下同）1,000 元折算一日，扣案之行動電話1 支
    沒收之。其認事用法均無違誤，量刑亦屬適當，應予維持，
    餘均引用如附件第一審判決書所記載之事實、證據及理由。
二、上訴人即被告乙○○上訴意旨略以：本件告訴人丙○○前來
    向伊借款時，伊即告以利息之計算方式較銀行為高，如不欲
    借款亦可，告訴人則答稱有多次借貸經驗，並邀集友人甲○○一同向伊借款，足見告訴人並無輕率、急迫或無經驗之情
    形，故伊坦承放高利貸但實無涉犯重利罪云云。
三、經查：
  (一)被告乙○○先後於97年2 月間、97年5 月間、97年7 月間、
    97年8 月間之某日，在臺北縣中和市○○路989 巷6 號19樓
    之2 樓下，先後借款予證人即告訴人丙○○2 萬元（預扣利
    息3 千元）、5 萬元（預扣利息7 千5 百元）、3 萬元（預
    扣利息4 萬5 千元）、5 萬元（預扣利息7 千5 百元）；另
    於97年10月25日、97年12月7 日，在被害人甲○○位於臺北
    縣永和市○○路租屋處，先後借款予被害人甲○○8 萬元（
    預扣利息1 萬2 千元）、5 萬元（預扣利息7 千5 百），甲○○並為此提供自己及丙○○所共同簽發面額16萬、10萬元
    之本票、借據（丙○○為保證人）各2 紙充作擔保；丙○○
    自借得上開各筆款項後迄今共已陸續支付10餘萬元之利息予
    被告等事實，業據被告於偵查及本院審理中供承，核與證人
    即被害人丙○○於偵查及本院審理中證述之情節大致相符（
    見98年度調偵字第1149號偵查卷第25、26頁、本院卷第56頁
    ），復有被害人簽名捺印之本票影本3 紙、借據影本2 紙在
    卷可稽（見98年度偵字第11936 號偵查卷第22頁、第28至31
    頁），是前揭事實，均堪予認定。準此，依本件被告先後貸
    與丙○○、甲○○之款項，計算被告收取之利率均高達年利
    率百分之540 以上（月息均為45分），故核各該借款之週年
    利率均遠超過民法第205 條規定約定週年利率20% 之標準，
    亦遠高於一般銀行借貸之利率計算標準，則被告收取之利息
    自與原本顯不相當無疑。
  (二)再者，告訴人丙○○於96年間即於本件借款前，已曾向被告
    借款16萬8 千元，且約定之利率與本件借款相同，並已清償
    完畢等情，業據證人即告訴人丙○○於本院審理時證述在卷
    ，故其並非輕率、無經驗之人，固堪認定。惟證人即告訴人
    丙○○於本院審理中證稱：因於96年間向友人借款以清償對
    被告之債務，嗣於97年時，該友人急需用錢，要伊立即還錢
    ，又因伊銀行信用不佳，才會再於97年間向被告為本件之借
    貸；嗣於97年10月間，因甲○○向伊提及急需用錢，加上伊
    還不出利息錢，被告便詢問伊有無其他人要借錢，可以扣抵
    本件借款之利息，剛好甲○○稱急需用錢，故伊才陪同甲○○向被告借款等語明確（見本院卷第55頁背面至第58頁），
    復參酌本院依職權向財團法人金融聯合徵信中心函調得告訴
    人丙○○之負債及信用狀況資料以觀，可見其自96年4 月間
    起已有因積欠銀行貸款經轉列為呆帳之紀錄，迄至本件借款
    之初即97年2 月間時，更已是負債累累，此有該中心99年9
    月23日函及函附相關文件附卷可考（見本院卷第28至40頁）
    ，足證告訴人證述其借款當時急需資金周轉等語，應可採信
    。被告就此雖另辯以：丙○○當時積欠銀行多少債務伊不清
    楚，不能僅憑丙○○所述即認定係出於急迫云云，惟查，被
    告係透過登報之方式，使不特定人與之借貸乙節，為其於警
    詢中所自承，衡諸其登報之目的既係經由媒體使不特定而需
    款孔急之人與之聯繫，而借款之人所以願意忍受超高之利息
    ，多係在於求助無門或無其他資金來源以解燃眉之急，自屬
    急迫之情事，此當為其所得預見，被告明知放高利貸予他人
    為以債養債，猶若飲酖止渴，卻倒果為因而謂其所為並無乘
    他人急迫收取顯不相當重利之情事，顯非可採。
  (三)綜上，被告所辯均不足採，其趁丙○○、甲○○債信不佳，
    亟需資金周轉之急迫狀態，各基於牟取重利之犯意，分別貸
    予金錢，而取得與原本顯不相當之重利，事證已臻明確，被
    告犯行堪以認定。
四、是核原審以被告犯罪事實明確，依刑事訴訟法第449 條第1
    項前段、第3 項、第454 條第2 項、第450 條第1 項，刑法
    第344 條、第41條第1 項前段、第51條第6 款、第38條第1
    項第2 款，刑法施行法第1 條之1 ，並審酌被告正值青壯，
    不思以正道取財，反誘於厚利而乘他人急迫之際貸以金錢，
    進而取得與原本顯不相當之重利，對社會經濟秩序及借款人
    之生計均有負面影響，行為實不足取，惟衡其素行、犯罪之
    動機、目的及被告犯罪後之態度等一切情狀，判處被告2 次
    重利之行為各拘役40日，並定應執行刑為拘役70日，暨諭知
    易科罰金之折算標準，其認事用法並無違誤，量刑亦屬妥適
    ，被告仍執前詞提起上訴，為無理由，應予駁回。
據上論斷，依刑事訴訟法第455 條之1 第1 項、第3 項、第368
條、第373 條，判決如主文。
本案經檢察官張世聰到庭執行職務。
中    華    民    國    99    年    10    月    26    日
                刑事第九庭  審判長法  官 李幼妃
                                  法  官 張紹省
                                  法  官 鄭凱文
以上正本證明與原本無異。
本件不得上訴。
                                  書記官 陳筱惠
中    華    民    國    99    年    10    月    29    日
附錄本案論罪科刑法條：
刑法第344條
他人急迫、輕率或無經驗貸以金錢或其他物品，而取得與原本顯
不相當之重利者，處1 年以下有期徒刑、拘役或科或併科1 千元
以下罰金。

司法院資訊處製作；財團法人民間司法改革基金會備份。
